【裁判字號】    86,重訴,44
【裁判日期】    901120
【裁判案由】    侵權行為損害賠償
【裁判全文】
臺灣高等法院臺南分院民事判決  八十六年度重訴字第四四號    Ｋ
      原      告  丁 ○ ○○.
                  戊  ○  ○
                  辛  ○  ○
      被      告  甲  ○  ○
      訴訟代理人  乙  ○  ○
      被      告  丙  ○  ○
      訴訟代理人  庚  ○  ○
      法定代理人  己  ○  ○
右被告甲○○、丙○○因過失致死案件，原告丁○○○、辛○○於刑事訴訟程序中提
起附帶民事訴訟，請求侵權行為損害賠償，由刑事庭裁定移送前來，原告戊○○為訴
之追加，本院判決如左：
被告甲○○、丙○○應連帶給付原告丁○○○新臺幣柒拾伍萬肆仟壹佰肆拾壹元、連
帶給付原告辛○○新臺幣壹拾捌萬玖仟貳佰零元，及均自八十八年三月二十日起至
清償日止，按週年利率百分之五計算之利息。被告曜興通運股份有限公司就上開被告
丙○○應給付部分，負連帶給付責任。
原告丁○○○、辛○○其餘之訴駁回。
原告戊○○追加之訴及假執行之聲請均駁回。
訴訟費用由被告甲○○、丙○○連帶負擔四分之一，被告曜興通運股份有限公司就被
告丙○○應負擔部分連帶負擔；原告丁○○○負擔百分之四十五，餘由原告辛○○負
擔。追加之訴訴訟費用由原告戊○○負擔。
原告丁○○○、辛○○假執行之聲請駁回。
甲、原告方面：
乙、被告方面：
丙、本院依職權函調兩造於八十三、八十四、八十五年度綜合所得稅之申報及核定資
甲、程序方面：
一、按訴狀送達後，原告不得將原訴變更或追加他訴，但經被告同意、或請求之基礎
    事實同一者、擴張或減縮應受判決事項之聲明者，不在此限，民事訴訟法第二百
    五十五條第一項第一、二、三款分別定有明文。本件原告於起訴狀請求「被告應
    連帶給付原告丁○○○五百三十二萬五千元、原告辛○○一百四十八萬二千三百
    七十元，及自起訴狀繕本送達翌日起至清償日止，按週年利率百分之五計算之利
    息」；繼於本院審理中追加請求並擴張及減縮應受判決事項之聲明為「被告應連
    帶給付原告丁○○○二百八十四萬一千三百一十一元、原告戊○○二百八十六萬
    七千二百八十元、原告辛○○一百六十萬八千二百三十元，及均自八十八年三月
    二十日起至清償日止，按週年利率百分之五計算之利息」，其中追加原告戊○○
    請求之部分，業經被告同意（見本院卷第一一四、一四九頁）；嗣於本案言詞辯
    論期日時，原告戊○○就其所請求之同一基礎事實，追加依民法第一百九十七條
    之規定請求被告連帶賠償，經核均符合上開法律之規定，應予准許，合先敘明。
二、被告甲○○及曜興通運公司均未於言詞辯論期日到場，核無民事訴訟法第三百八
    十六條所列各款情形，爰依原告之聲請，由其一造辯論而為判決。
乙、實體方面：
一、原告起訴主張：原告辛○○於八十四年三月二十三日，駕駛自小客車內載被害人
    陳嘉玫，沿高速公路由南向北行駛途經接近台南縣麻豆交流道附近路段時，因閃
    避紙片疏未注意操作致車身失控偏右撞及外側護欄後，旋轉反彈至快慢車道線附
    近；適被告甲○○駕駛自小客車同向自後駛來，另被告丙○○亦駕駛曜興通運公
    司營業大客車同向隨後駛來，惟均未與前車保持安全距離，另丙○○亦未於行車
    前詳細檢查煞車使其確實有效，以防危險發生，致甲○○發覺辛○○所駕小客車
    停於車道時，因閃煞不及，所駕小客車右側車頭與辛○○所駕小客車左側尾擦撞
    ；另丙○○在發覺辛○○所駕小客車與甲○○所駕小客車擦撞後，因閃煞不及，
    所駕大客車右前正面車身撞及辛○○所駕小客車右車身後側，致車內之陳嘉玫受
    有頭頸胸多發性損傷、右耳後挫傷合併穿刺傷、右頸胸部多發性挫傷等傷害，經
    送醫急救後不治死亡；另辛○○則受有右前臂開放性骨折之傷害。被告丙○○係
    被告曜興通運公司之受僱人，是被告曜興通運公司應與被告丙○○、甲○○負連
    帶損害賠償責任；原告戊○○、丁○○○為被害人陳嘉玫之父、母，與因本件車
    禍受傷之原告辛○○，依侵權行為損害賠償之法律關係，請求被告連帶賠償原告
    丁○○○二百八十四萬一千三百一十一元（扶養費用一百三十四萬一千三百一十
    一元、精神慰撫金一百五十萬元）、原告戊○○二百八十六萬七千二百八十元（
    殯葬費用十四萬七千三百元、扶養費用一百二十一萬九千九百八十元、精神慰撫
    金一百五十萬元）、原告辛○○一百六十萬八千二百三十二元（醫療費用一萬九
    千五百三十二元、殯葬費用十八萬五千五百元、工作損失四十萬三千二百元、精
    神慰撫金一百萬元）等語。
    被告甲○○以：被害人陳嘉玫之死亡及原告辛○○之受有傷害與伊之行為間，並
    無因果關係存在，且原告辛○○係加害人，非被害人，是伊無須負損害賠償責任
    ，原告戊○○之請求權已罹於時效而消滅，不得請求賠償；原告丁○○○無不能
    維持生活之情形，且另育有子女，不得請求全額扶養費；另原告辛○○請求之醫
    療費用、工作損失並不實在，且原告三人所請求之精神慰撫金亦均屬過高；伊並
    主張過失相抵等語置辯。被告丙○○則辯稱：伊無肇事責任，對原告提出之收據
    及本院函調之資料無意見等語。被告曜興通運公司則以：對原告提出之收據及本
    院函調之資料無意見，請依法判決等語置辯。
二、原告主張原告辛○○駕駛車牌ＧＧ─一四九二號自小客車，搭載女友陳嘉玫，於
    八十四年三月廿三日晚上九時十分許，沿國道高速公路由南向北行駛，途經三○
    五公里又一八四公尺處，即接近台南縣麻豆交流道附近時，因閃避一張大紙片，
    疏未注意操作，車身失控偏右撞及外側護欄後，旋轉反彈至快慢車道線附近，適
    被告甲○○駕駛車牌ＰＡ─九五四○號自小客車，及被告丙○○駕駛曜興通運公
    司車牌ＢＢ─八六七號營業大客車，同向依序先後自後駛來，被告甲○○因閃避
    不及致所駕小客車右側車頭與原告辛○○所駕小客車左側尾擦撞；另被告丙○○
    發覺原告辛○○所駕小客車與被告甲○○所駕小客車擦撞後，亦因閃避不及，致
    所駕大客車右前正面車身撞及原告辛○○所駕駛小客車右車身後側，原告辛○○
    所駕小客車遭撞擊後遂以順時針方向向右旋轉，左後行李箱處再次撞擊外側護欄
    ，車內之陳嘉玫因而受有頭頸胸多發性損傷、右耳後挫傷合併穿刺傷、右頸胸部
    多發性挫傷等傷勢，經送醫急救後不治死亡；另原告辛○○亦受有右前臂開放性
    骨折之傷害之事實，有道路交通事故調查表(一)、(二)各一件在卷可稽（見臺灣臺南
    地方法院八十五年度交訴字第一四八號刑事影印卷第一五至一七頁）；且被害人
    陳嘉玫係因本件車禍受有上開傷害而不治死亡乙節，亦經檢察官督同法醫師相驗
    屬實，並制有勘驗筆錄、相驗屍體證明書、驗斷書影本各一件（附於臺灣臺南地
    方法院檢察署八十四年度相字第四五五號相驗影印卷第六至十六頁）可稽；另原
    告辛○○確因本件車禍致受有右前臂開放性骨折之傷害等情，亦有澄清綜合醫院
    出具之診斷證明書一件（附於臺灣臺南地方法院檢察署八十四年度他字第七六九
    號偵查影印卷第一二頁）可佐，復為被告所不爭，應可信為真實。又被告丙○○
    、甲○○及原告辛○○因本件車禍過失致人於死，經本院分別判處有期徒刑六月
    、八月及六月確定，亦經本院依職權調閱該刑事偵審卷宗查核無訛，併予敘明。
三、本件原告主張被告甲○○、丙○○疏未保持行車安全距離及被告丙○○未於行車
    前詳細檢查煞車使其確實有效，致先後閃避不及，而與原告辛○○所駕為閃避一
    張大紙片致操作失控肇事之自小客車擦撞，因而釀成本件車禍，致被害人陳嘉玫
    死亡及原告辛○○受傷等語。被告甲○○辯稱：被害人陳嘉玫死亡及原告辛○○
    受傷與伊之行為間，並無相當因果關係存在等語；被告丙○○則以伊無肇事責任
    等語置辯。經查：
  (一)本件車禍肇事地點係位於國道高速公路北上車道，業據道路交通事故調查報告表
    詳載明確；且原告辛○○、被告甲○○及被告丙○○三人，依序所駕駛之喜美車
    、歐寶車與營業大客車，均係於肇事地點先後行駛於外側車道，肇事前之行車時
    速分別為時速九十公里、八十公里、八十—九十公里之事實，業據三人分別於肇
    事當日及翌日在警訊時供明在卷（見臺灣臺南地方法院八十五年度交訴字第一四
    八號刑事影印卷第一七至二三頁所附之警訊筆錄）；而被告丙○○於警訊中復供
    稱：伊見到大紙張時，距離ＧＧ─一四九二號自小客車喜美車大約四十公尺等語
    （見上開地院刑事影印卷第二三頁所附警訊筆錄），嗣於一審刑事庭訊問時更供
    稱：伊當時與歐寶車（按即甲○○所駕小客車）保持一台貨櫃車之距離等語（見
    上開地院刑事影印卷第一一頁筆錄）。按汽車行駛高速公路，前後兩車間之行車
    安全距離，在正常天候下，時速八十公里之小型車應與前車保持四十公尺之安全
    距離，時速八十至九十公里之大型車應與前車保持六十至七十公尺之安全距離，
    高速公路交通管制規則第六條定有明文，乃依前所述被告丙○○所駕駛之大客車
    與辛○○所駕駛之小客車竟僅保持約四十公尺之安全距離，且二車中間復有被告
    甲○○所駕駛之小客車，足見被告甲○○、丙○○所駕車輛均未與前車保持安全
    距離。
    1.被告甲○○於一審刑事庭訊問時雖供稱伊與前車保持一百公尺之安全距離等語
      （見上開地院刑事影印卷第一一二頁筆錄），惟依交通部臺灣區○道○○○路
      局所制頒之「高速公路汽車煞車距離、行車速度及坡度對照表」所示，時速八
      十公里時，在上坡或下坡路段，其煞車距離僅需三十九‧九九公尺至四十七‧
      五四公尺，另加上反應距離十六‧六四公尺，則祇須五十六‧六三公尺至六十
      四‧一八公尺之距離即可將車煞停，設若被告甲○○所駕小客車確與辛○○所
      駕小客車保持一百公尺之安全距離，其又何以未能將車煞停？足見被告甲○○
      供稱伊與前車保持一百公尺之安全距離等語，應不足採。又證人即被告甲○○
      附載之人王榮坤於一審刑事庭八十五年八月三日訊問時雖供稱伊車（指甲○○
      車）與喜美車（指辛○○車）有保持一般安全距離等語（見上開地院刑事影印
      卷第一一四頁反面筆錄），嗣於本院八十六年三月十四日訊問時復供稱伊車與
      喜美車大約有一百公尺（也許五十公尺），有保持安全距離等語（見本院八十
      六年度交上訴字第七八號刑事影印卷第五一頁反面筆錄），惟查證人王榮坤與
      被告甲○○二人乃同事關係，衡情已難期其證言並無偏頗之虞；此外參酌證人
      王榮坤於另案原告辛○○過失致死案件八十四年十一月六日訊問時業已證稱：
      不太有印象歐寶車距喜美車多遠，只看見紙張飛起來等語（見上開地院刑事影
      印卷第八五頁所附另案八十四年十一月六日筆錄），乃其竟於事隔八月之後改
      稱甲○○車與盧志勇車有保持安全距離等語，其證詞是否屬實，顯有疑義，亦
      不足採。再者，本件車禍肇事後警察機關固僅舉發被告丙○○未保持安全距離
      ，而未舉發甲○○未保持安全距離，有內政部警政署國道公路警察局第五警察
      隊中華民國八十六年三月十一日公警國五交字第一八二六號函及中華民國八
      十六年九月五日公警國五刑字第八四一三號函各一紙（附於上開本院刑事影
      印卷第一○○頁及第一○三頁）可稽，惟尚難因此即遽認被告甲○○確無未保
      持安全距離之情事，是上開函仍不足資為被告甲○○有利之證據。
    2.被告丙○○於一審刑事庭陳稱：喜美車失控時，伊車距歐寶車四十公尺，伊只
      看到喜美車撞外側護欄，歐寶車往內側道走，伊只把速度放慢有煞車，等車平
      穩後，伊距歐寶車有二客車身等語（上開地院刑事影印卷第一一三頁），繼於
      本院刑事庭供承：伊發現喜美車失控時，伊車與歐寶車距離約四十公尺，快要
      撞到時，伊已煞車不及，伊才閃出外車道，但距離太近，煞不住；並沒有煞車
      失靈，是距離短，才撞上的等語（見本院八十六年度交上訴字第七八號刑事影
      印卷第五二頁及八十八年度交上更(一)字第四七一號刑事影印卷第五四頁）；參
      以警政署國道公路警察局第五警察隊八十六年三月十一日（八六）公警國五交
      字第一八二六號函，亦說明被告丙○○肇事當日遭員警舉發未保持行車安全距
      離屬實，有該函文（附於本院八十六年度交上訴字第七八號刑事影印卷第一○
      ○頁）為憑，足見被告丙○○於肇事前僅與歐寶車保持約四十公尺距離，顯違
      反前揭六十—七十公尺安全距離之規定；再就員警所畫製之事故現場圖（見上
      開地院刑事影印卷第一六頁），被告丙○○之營業大客車與喜美車撞擊後，在
      推定撞擊點留有一條長三十八公尺之右輪煞車痕，而撞擊前則未留有任何煞車
      之痕跡等情以觀，倘被告丙○○有依規定保持安全距離，於發現前方歐寶車與
      喜美車追撞時，即有足夠之時間與反應煞車，衡情應會在撞擊前留下煞車痕，
      然現場除該右煞車痕外未見其他煞車痕，據此應足以推斷被告丙○○之營業大
      客車與喜美車撞擊前並未做任何煞車反應，顯係因距離太近，反應不及所致，
      益證被告丙○○於夜間行車未注意並保持行車安全距離，以致煞車不及撞擊告
      訴人辛○○所駕喜美車之事實。
    3.本件車禍肇事情節經送請財團法人成大研究發展基金會鑑定結果，亦認辛○○
      車操控失當為肇事主因；甲○○車（ＰＡ－九五四○）未保持安全距離，亦有
      肇事責任；丙○○車於撞擊辛○○車前未採取恰當反應，亦有肇事責任，有該
      基金會於民國八十四年十二月十一日以（八四）成大研基建字第○六六八號函
      檢送之鑑定報告書一件（附於上開地院刑事影印卷第八六至九○頁、第九六至
      九七頁）可按；雖臺灣省臺南區車輛行車事故鑑定委員會鑑定結果及臺灣省車
      輛行車事故覆議鑑定委員會覆議結果均認被告甲○○、丙○○均無肇事因素等
      語，有該鑑定委員會南鑑字第八四○三五五號鑑定意見書及該覆議委員會八十
      四年七月四日交覆字第八四○八九○號函各一件在卷可佐（見上開地院刑事影
      印卷第六六至六九頁），惟查上開鑑定意見及覆議意見均疏未論及被告丙○○
      、甲○○行車未保持安全間隔，致尚有未臻翔實，是其上開鑑定結果自不足資
      為被告丙○○、甲○○有利之證據。
    4.綜上足認本件車禍肇事之原因乃原告辛○○操作失控致疏未保持行車安全距離
      之被告甲○○及被告丙○○因閃煞不及而先後自後擦撞及辛○○所駕駛之小客
      車，因而致肇事之事實，應堪認定。故被告甲○○辯稱無因果關係及被告丙○
      ○辯稱無肇事責任云云，委無足採。
  (二)原告另主張被告丙○○尚有未於行車前詳細檢查煞車使其確實有效之過失云云；
    惟為被告丙○○所否認，經查：
    1.被告丙○○在歷次偵審中始終堅稱：「其所駕駛之營業大客車係屬雙迴路煞車
      系統，倘車禍發生當時煞車失靈，不可能還會留有一條右側煞車痕，是其煞車
      系統於肇事之時並未失靈」等語，並提出該大客車之煞車系統圖在卷供參；且
      經本院刑事庭將相關卷證送請中央警察大學鑑定結果，以「由於警製現場圖中
      之該大客車三十八公尺之單邊煞車痕堪稱平直，並無明顯因單邊煞車而車身旋
      轉之跡象，可見當時四輪之煞車痕均有作用」等由，認定被告丙○○所駕駛之
      營大客車，於車禍當時之煞車系統並未失靈，既有該大學九十年四月十三日（
      九十）校科字第八八六三○五號函（附於本院八十八年度交上更(一)四七一號刑
      事影印卷第四二至四四頁）足按；再參諸證人盧昆旺在原審證稱：「遊覽車之
      煞車有問題是不可能的，氣壓煞車是補助的，巴士車有手煞車及電子煞車，他
      車子傾斜，所以只有單邊煞車，回到路肩又有二條煞車，可見遊覽車煞車沒故
      障，只是來不及煞車」等語（見上開地院刑事影印卷第一一三至一一四頁）；
      及上開中央警察大學鑑定分析另指出：「車輛於煞車時均會留下煞車痕跡，惟
      煞車痕跡卻未必明顯，且高速行駛中之車輛，若方向盤向右猛打並踩煞車，此
      時所產生之離心力將使車輛之重心移向左側，而使左側輪胎承受較大之重量，
      因此若此時施以相同之煞車壓力，右側之車輪會先於左側車輪鎖死，故車禍現
      場會留有較清晰之右側車輪煞車痕跡」等學理見解，對照卷附之車禍現場圖，
      雖現場僅留有單邊煞車痕，然該煞車痕平直長達三十八公尺，並經鑑定確為被
      告丙○○所駕駛之營業大客車所留，苟被告丙○○之營業大客車於車禍發生時
      煞車系統失靈，衡情其與喜美車撞擊後當會產生因高速追撞且煞車失靈導致車
      身旋轉之現象，惟卷附調查報告並未提及該營大客車有車身旋轉現象，且車禍
      發生後，被告丙○○駕駛之營業大客車車頭猶朝前靜止於路肩，並未有翻覆或
      傾斜狀態，益見其煞車系統應有產生作用，而無失靈故障情事。從而尚難認被
      告丙○○有未於行車前檢查煞車系統使其確實有效，致煞車失靈故障之過失責
      任。
    2.被告丙○○於車禍發生時，其所駕駛之營業大客車煞車系統有無正常運作乙節
      ，國立成功大學管理學院交通管理研究所黃國平博士鑑定結果，雖認「由於只
      有一條煞車痕，可以推斷丙○○煞車是有問題，此與丙○○對於前面車輛未煞
      車而採取閃避行為，可能有關」，此有財團法人成大研究發展基金會八十四年
      十二月十一日（八四）成大研基建字第○六六八號函（附於上開地院刑事影印
      卷第八六至九○頁）足參；惟該鑑定意見未就被告丙○○所駕駛之營業大客車
      煞車系統詳細審酌，並說明鑑定之依據及理由，即推測該大客車煞車系統有問
      題，是尚難僅憑該鑑定意見即遽為不利於被告丙○○之論斷。另考證人即肇事
      時坐於甲○○車內之王榮坤，先於原審法院八十四年交訴字三二七號案件訊問
      時，先結證稱：當時遊覽車司機有提到煞車不佳云云（見該刑事影印卷第八五
      頁）；嗣在本院刑事上訴審則改證稱：不是煞車失靈，而是煞不住，是ＡＩＲ
      部分失靈以致於煞不住云云（見本院八十六年度交上訴字第七八號刑事影印卷
      第五二至五三頁），則該證人於原審所稱「煞車不佳」究所何指，即非無疑義
      ，從而此部分尚難以該證人前後互異且不明確之證述，即認被告丙○○所駕駛
      之營業大客車，於車禍當時有煞車失靈之現象。
    3.從而，被告所辯伊行車前確有檢查煞車使其確實有效，應屬可採；原告主張被
      告丙○○未於行車前檢查煞車使其確實有效云云，不足採信。
四、按汽車行駛高速公路，前後兩車間之行車安全距離，在正常天候狀況下，時速八
    十公里之小型車應與前車保持四十公尺之安全距離，時速八十至九十公里之大型
    車應與前車保持六十至七十公尺之安全距離，高速公路交通管制規則第六條定有
    明文；又行車前應詳細檢查煞車使其確實有效，道路交通安全規則第八十九條第
    一款亦定有明文。本件被告甲○○、丙○○二人駕駛車輛行經高速公路理應知悉
    並注意上開交通安全規則，以防危險發生，而依道路交通事故調查報告表所載當
    時天晴、路直、路面無缺陷及視距良好等情觀之，亦無不能注意之情事，乃被告
    甲○○竟疏未注意保持行車安全距離，致發覺辛○○所駕小客車停於車道時，因
    閃煞不及，致所駕小客車右側車頭與辛○○所駕小客車左側尾擦撞，另被告丙○
    ○亦疏未注意保持行車安全距離，致閃煞不及而撞及辛○○所駕駛之小客車，因
    而致辛○○車內之乘客陳嘉玫死亡及辛○○受有傷害，被告甲○○、丙○○自應
    負過失責任。
五、按因故意或過失，不法侵害他人之權利者，負損害賠償責任；又數人共同不法侵
    害他人之權利者，連帶負損害賠償責任；且受僱人因執行職務，不法侵害他人之
    權利者，由僱用人與行為人連帶負損害賠償責任。不法侵害他人致死者，對於支
    出醫療及增加生活上需要之費用或殯葬費之人，亦應負損害賠償責任；被害人對
    於第三人負有法定扶養義務者，加害人對於該第三人亦應負損害賠償責任；另不
    法侵害他人致死者，被害人之父、母、子、女及配偶，雖非財產上之損害，亦得
    請求賠償相當之金額；又不法侵害他人之身體或健康者，對被害人因喪失或減少
    勞動力，或增加生活上需要時，應負相當賠償責任；不法侵害他人之身體者，被
    害人雖非財產上之損害，亦得求賠償相當之金額，民法第一百八十四條第一項前
    段、第一百八十五條第一項前段、第一百八十八條第一項前段、第一百九十二條
    第一項、第二項、第一百九十三條第一項、第一百九十四條、第一百九十五條第
    一項分別定有明文。按民法第一百八十八條第一項所稱之受僱人，參照最高法院
    四十五年度台上字第一五九九號判例，係以事實上之僱佣關係為標準。是凡客觀
    上使用他人為服勞務者，均為僱佣人，不以有僱佣契約之存在為僱佣人負責之條
    件，且所謂執行職務亦不以受指示執行之職務為限，倘在外觀上，受僱人之行為
    ，依一般情形觀之，得認為係執行職務者，即屬相當。目前在臺灣經營交通事業
    之人，接受他人靠行，而向該靠行人收取費用，以資營運者，該靠行之車輛在外
    觀上屬該交通公司所有，無從分辨該車輛是否他人靠行營運，自應認該司機係受
    僱為該交通公司服勞務，而使該經營人負僱佣人之責任，以保護交易安全。
    本件被告甲○○、丙○○因疏未注意保持行車安全距離，致閃避不及而撞及辛○
    ○所駕駛之自小客車，已如前述，則被告甲○○、丙○○共同過失致被害人陳嘉
    玫死亡、原告辛○○受傷，應負連帶損害賠償責任。又查車號ＢＢ─八六七號營
    業大客車係被告丙○○所有，靠行於被告曜興通運公司營業，業據被告丙○○自
    承在卷（見本院卷第七○頁），足認客觀上被告丙○○係為被告曜興通運公司服
    勞務，且被告丙○○於前揭時、地駕車之行為，在外觀上係執行其職務，是本件
    被告丙○○係被告曜興通運公司之受僱人，於執行職務時過失致被害人陳嘉玫死
    亡、原告辛○○受傷，被告丙○○、曜興通運公司亦應連帶負損害賠償責任。再
    原告丁○○○、戊○○係被害人陳嘉玫之父母，有戶口名簿影本附卷可按（見本
    院卷第三一頁），復為被告所不爭，是本件原告本於侵權行為損害賠償之規定，
    請求被告甲○○與丙○○連帶、被告丙○○與曜興通運公司連帶賠償損害，揆諸
    前揭規定，自無不合。茲就原告請求賠償之項目及金額，分別審酌如下：
  (一)原告丁○○○部分：
    1.扶養費部分：
      (1)按受扶養權利者，以不能維持生活而無謀生能力者為限，民法第一千一百十
        七條第一項定有明文，又同條第二項規定，前項無謀生能力之限制，於直系
        血親尊親屬不適用之，即直系血親尊親屬受扶養者，仍須以不能維持生活者
        為限（最高法院八十七年台上字第一六九六號判決意旨參照）。次按七十四
        年六月三日修正公布之民法第一千一百十六條之一規定：「夫妻互負扶養之
        義務，其負扶養義務之順序與直系血親卑親屬同，其受扶養權利之順序與直
        系血親尊親屬同」，夫妻互受扶養權利之順序，既與直系血親尊親屬同，自
        不以無謀生能力為必要，但依民法第一千一百十七條之規定，仍須以不能維
        持生活者為限（最高法院七十九年度台上字第二六二九號判例及八十七年度
        台上字第二七二七號判決意旨參照）。
      (2)原告丁○○○主張其為家庭主婦，無業在家，不能維持生活等語（見本院卷
        第一九四頁反面、第二二二至二二三頁），惟為被告所否認；經本院依職權
        函調原告丁○○○於八十四、五年度之所得稅申報及財產歸戶資料，原告丁
        ○○○於八十四年度無申報資料、於八十五年度之年收入總額則僅為三十一
        萬元，且其名下除有投資十五萬六千三百五十元外，並無其他財產等情，有
        卷附原告丁○○○之綜合所得稅申報資料暨歸戶財產查詢清單可按（見本院
        卷第七九至八○頁），並為被告所不爭，應可信為真實。縱原告丁○○○主
        張八十五年度之執行業務所得係借予朋友申報，非其實際工作所得，且股票
        投資目前已賣出云云（見本院卷第二二二至二二三頁），因未舉證以實其說
        ，尚難採信為真實；惟依上開原告丁○○○之財產資料，除股票投資十五萬
        餘元外，別無其他財產等情觀之，尚難認原告丁○○○有資力可維持生活，
        故原告丁○○○主張其不能維持生活等語，堪可採信。
      (3)原告丁○○○係三十五年三月九日出生，於車禍發生之八十四年三月二十三
        日時為四十九歲，其夫戊○○係三十三年一月三十一日出生，除被害人陳嘉
        玫外，尚有一子一女，分別為陳志偉（六十年十一月十五日出生）、陳嘉雯
        （六十二年十一月二十四日出生），有其提出之戶口名簿影本為證（見本院
        卷第三一頁）；且夫妻間依民法第一千一百十八條但書規定亦互相為受扶養
        義務人，則原告丁○○○之夫戊○○自為原告丁○○○之扶養義務人，故原
        告丁○○○之扶養義務人數應為四人，被害人陳嘉玫對原告丁○○○所負之
        扶養義務應為四分之一。
      (4)原告主張每年得請求之扶養費用為七萬二千元，為被告所不爭執，其主張以
        此為請求被告連帶賠償其每年應負擔扶養費用之基礎等語，尚屬有據。再依
        行政院內政部統計處八十四年臺閩地區簡易生命表所載，女性四十九歲之平
        均餘命為三十一．０八年（即三十一年又二十九日），則原告丁○○○扶養
        請求權之金額為：自八十四年三月二十三日起至一百一十五年四月二十一日
        止，即自本件請求金額利息起算日前已到期部分（即八十四年三月二十三日
        起至八十八年三月十九日，計三年十一月二十七日）與未到期部分總和（利
        息起算日八十八年三月二十日至一百一十五年四月二十一日間，計二十七年
        一月二日，依年息百分之五之複式霍夫曼計算法扣減中間利息所得之金額）
        ，金額為一百五十四萬一千四百零八元。：
        【計算式為：｛72,000×《3＋（11＋27÷30）÷12》＋72,000×《前二十
        七年計17.0000000＋第二十八年0.0000000×（1＋2÷30）÷12》｝】＝《
        287,400＋72,000×（17.0000000＋0.000000000）》＝（287,400＋
        1,254,008）＝1,541,408。
      (5)原告丁○○○因被害人陳嘉玫死亡，所受之扶養費損害為三十八萬五千三百
        五十二元（計算式為：1,541,408÷4＝385,352）
    2.精神慰撫金部分：
      原告丁○○○因本件車禍遽然喪女，白髮人送黑髮人，精神上受有極大痛苦，
      其請求被告連帶賠償非財產上之損害，自屬有據。本院審酌原告丁○○○係初
      中畢業，其於八十四年度無申報資料、於八十五年度之年收入總額則僅為三十
      一萬元，且其名下除有投資十五萬六千三百五十元外，並無其他財產；被告甲
      ○○係高中畢業，曾擔任業務員，每月薪資約三萬元，名下無不動產（見本院
      卷第三二六頁）；被告丙○○係高中畢業，擔任司機，每月薪資約二、三萬元
      ，名下無不動產（見本院卷第三二六頁），此有財政部台灣省北區國稅局羅東
      稽徵所八十七年六月五日北區國稅羅東資第八七○七三一八九號函、財政部台
      灣省中區國稅局台中市分局八十七年六月五日中區國稅中市密第八七○二○一
      一八號函、財政部台灣省中區國稅局台中縣分局八十七年六月二日中區國稅中
      縣徵第八七○○一七五七八號函附之綜合所得稅申報資料暨歸戶財產查詢清單
      附卷可稽（見本院卷第七七至八○頁、第八五至八七頁）；應與被告丙○○負
      連帶賠償責任之僱用人曜興通運股份有限公司之八十四年度淨值總額為一千四
      百四十五萬五千零九十三元、應繳納營利事業所得稅五萬三千二百一十三元，
      八十五年度淨值總額為一千二百三十一萬四千零八十四元、應繳納營利事業所
      得稅一十二萬八千六百五十三元，有財政部台北市國稅局九十年九月二十日財
      北國稅資字第０九一六七七一四號函附八十四至八十五年度營利事業結算申報
      之損益表、資產負債表及核定通知書影本在卷可稽（見卷第三五三至三五九頁
      ）等兩造上開身分、地位、經濟能力及原告丁○○○所受精神上痛苦等一切情
      狀，認原告丁○○○請求被告連帶賠償一百五十萬元之精神慰撫金，核屬適當
      ，應予准許。
    3.從而，原告丁○○○因本件車禍所受損害為扶養費三十八萬五千三百五十二元
      、精神慰撫金一百五十萬元，共計一百八十八萬五千三百五十二元。
  (二)原告辛○○部分：
    1.醫療費部分：
      原告辛○○主張支出醫療費用計一萬九千五百三十二元，固據其提出醫療費用
      收據影本八件為證（見本院卷第四○至四七頁）；惟按保險對象因汽車交通事
      故，經本院保險提供醫療給付者，本保險之保險人，得向強制汽車責任保險之
      保險人代位請求該項給付，全民健康保險法第八十二條定有明文，是被保險人
      原得請求給付之醫療費中已獲醫療保險給付部分之權利，已因全民健康保險法
      第八十二條之規定移轉予保險人，自不得再向加害人或強制汽車責任保險之保
      險人請求賠償（最高法院八十八年度台上字第三五三號判決意旨參照）。查原
      告辛○○所提上開單據，經本院依職權向各該醫院函查結果：原告辛○○於財
      團法人奇美醫院實際所支付之自付額費用係二百三十元，有財團法人奇美醫院
      九十年六月八日（九十）奇醫字第二九四四號函附之病情摘要可稽（見本院卷
      第二四七、二四八頁）；原告辛○○於財團法人新光吳火獅紀念醫院實際所支
      付之自付額費用係六千零七元，此亦有財團法人新光吳火獅紀念醫院九十年六
      月二十一日新醫醫字第四七八號函附之全民健保費用明細三張及醫療費用證
      明書三張可佐（見本院卷第二六六頁、第二六八至二七三頁），故原告辛○○
      連同其於澄清綜合醫院所支出之五千二百七十元，共計支出醫療費用一萬一千
      五百零七元（即6007元＋230元＋5270元＝11507元）之損害，超過部分，尚無
      可採。
    2.殯葬費部分：
      原告辛○○主張支出喪葬費用計十八萬五千五百元之事實，業據其提收據影本
      六件為證（見本院卷第五一至五六頁），復為被告所不爭執（見本院卷第一四
      九頁、第二九七至二九八頁、第三二五至三二六頁），應堪採信為真實，所列
      之各項明細復為喪葬所必要，故原告辛○○此部分之請求，應予准許。
    3.工作損失部分：
      病患辛○○於八十四年三月二十三日被送至急診治療，主訴因車禍受傷，受傷
      情形有頭部外傷併顏面裂傷、右手裂傷、右橈尺骨開放性骨折，醫師予以檢查
      ，抗生素治療後，家屬自行要求轉院至台中澄清醫院，有財團法人奇美醫院九
      十年六月八日奇醫字第二九四四號函附病歷資料影本及病情摘要附卷可稽（
      見本院卷第二四七至二五五頁）。
      患者辛○○由台南奇美醫院轉診至澄清醫院治療，八十四年三月二十四日三點
      五十九分車禍，臉部及右手挫傷、右前臂橈、尺骨開放性骨折，當日行骨內固
      定急診手術，同月三十一日出院，同年四月七日回院複診，傷口佳，同年九月
      十九日最後一次骨科門診，而後就沒有就醫的記錄；以病人的病況及醫師臨床
      經驗，手術後一般需六個月的復健治療及門診追蹤治療，有澄清醫院九十年六
      月七日、九月二十日澄敬字第四０三、六八八號函附病歷影本乙份在卷可按（
      見本院卷第二二八至二四三、三六五頁）。病患辛○○於八十五年十月七日門
      診就醫，當時主訴為右側橈骨、尺骨骨折術後壹年已癒合，要求入院拔除鋼釘
      ，因此於同月十日入院，手術拔除鋼釘後於同月十二日出院，於同月十四日門
      診回診換藥後即未再回診，通常兩週即可恢後一般之工作，有財團法人新光吳
      火獅紀念醫院九十年六月二十一日新醫醫字第四七八號函附病歷資料影本及
      主治醫師回函各一份附卷可稽（見本院卷第二六六至二九五頁），惟辛○○自
      八十四年十月七日起即任職於棟源鐵工廠，有勞工保險被保險人投保資料表明
      細在卷可稽（見本院卷第三七二頁），其及自八十五年十月七日起至同月二十
      一日之二週，並非不能工作。故原告辛○○主張受傷後，應認自八十四年三月
      二十四日起，至八十四年九月二十三日止，共有六個月不能工作。而原告辛○
      ○原在毅金工業股份有限公司任職，每月可得二萬一千元，有勞工保險被保險
      人投保資料表明細在卷可證（見本院卷第三七二頁）。原告辛○○主張受有工
      作之損失四十三萬三千二百元，但經計算應為一十二萬六千元（21,000×6＝
      126,000），原告辛○○主張減少工作收入損害，其超過元部分，並無可採。
    4.精神慰撫金部分：原告辛○○因本件車禍受有臉部及右手挫傷、右前臂橈、尺
      骨開放性骨折之傷害，此有澄清綜合醫院出具之診斷證明書一件（附於臺灣臺
      南地方法院檢察署八十四年度他字第七六九號偵查影印卷第一二頁）可證，精
      神上確受有痛若，其請求被告連帶賠償非財產上之損害，自屬有據。本院審酌
      原告辛○○每月薪資二萬餘元，名下無不動產；被告甲○○係高中畢業，曾擔
      任業務員，每月薪資約三萬元，名下無不動產（見本院卷第三二六頁）；被告
      丙○○係高中畢業，擔任司機，每月薪資約二、三萬元，名下無不動產（見本
      院卷第三二六頁），此有財政部台灣省中區國稅局大智稽徵所八十七年六月九
      日、九十年六月十四日中區國稅大智密第00000000、○九○○○○八
      二三四號函、財政部台灣省中區國稅局台中市分局八十七年六月五日中區國稅
      中市密第八七○二○一一八號函、財政部台灣省中區國稅局台中縣分局八十七
      年六月二日中區國稅中縣徵第八七○○一七五七八號函附之綜合所得稅申報資
      料暨歸戶財產查詢清單附卷可稽（見本院卷第八二至八四頁、第二六○至二六
      一頁、第八五至八七頁）；應與被告丙○○負連帶賠償責任之僱用人曜興通運
      股份有限公司之八十四年度淨值總額為一千四百四十五萬五千零九十三元、應
      繳納營利事業所得稅五萬三千二百一十三元，八十五年度淨值總額為一千二百
      三十一萬四千零八十四元、應繳納營利事業所得稅一十二萬八千六百五十三元
      ，有財政部台北市國稅局九十年九月二十日財北國稅資字第０九一六七七一四
      號函附八十四至八十五年度營利事業結算申報之損益表、資產負債表及核定通
      知書影本在卷可稽（見卷第三五三至三五九頁）等兩造上開身分、地位、經濟
      能力及原告辛○○所受精神上痛苦等一切情狀，認原告辛○○請求被告連帶賠
      償一百萬元之精神慰撫金，核屬過高，應予核減為十五萬元，方為允當。
    5.從而，原告辛○○因本件車禍所受損害為醫療費一萬一千五百零七元、殯葬費
      十八萬五千五百元、工作損失一十二萬六千元、精神慰撫金十五萬元，共計四
      十七萬三千零七元。
  (三)原告戊○○部分：
    1.按因侵權行為所生之損害賠償請求權，自請求權人知有損害及賠償義務人時起
      ，二年間不行使而消滅；時效完成後，債務人得拒絕給付，民法第一百九十七
      條第一項、第一百四十四條第一項分別定有明文。查原告丁○○○於本院陳稱
      ：陳嘉玫死亡時伊在國外，隔天才趕回來處理，戊○○知道有去處理等語（見
      本院卷第一二九頁）；又原告辛○○亦於本院陳稱：戊○○經伊家人通知有至
      現場處理等語（本院卷第一二九頁），足見原告戊○○於本件車禍發生時之八
      十四年三月二十三日即知有損害及賠償義務人，則其對於被告之侵權行為損害
      賠償請求權於八十六年三月二十三日即罹於二年時效而消滅，惟本件原告戊○
      ○遲至八十七年四月十四日始提起本件訴訟，此有卷附之蓋有本院收戳章之原
      告戊○○刑事附帶民事起狀可稽（見本院卷第二五至二八頁），是依照前開規
      定，原告戊○○之侵權行為損害賠償請求權已罹於時效而消滅，被告自得拒絕
      給付，則原告戊○○請求被告連帶賠償損害，自屬無據。
    2.次按「因時效而免負義務，雖得認為受利益，但法律規定時效制度，其目的即
      在使受益人取得其利益，故除另有不當得利請求權與之競合之情形外，不能謂
      無法律上之原因而受利益，本件上訴人受被上訴人毆傷，當時對於被上訴人僅
      有侵權行為之損害賠償請求權，並無不當得利返還請求權與之競合，可得選擇
      行使之情形存在，則於侵權行為之損害賠償請求權罹於時效後，即無行使不當
      得利請求權之可言。」（最高法院五十一年度台上字第二八八一號判例參照）
      。查本件車禍之發生，雖原告戊○○對被告有侵權行為損害賠償請求權，但並
      無不當得利返還請求權與之競合，依前述判例意旨，原告之侵權行為損害賠償
      請求權罹於時效後，即無行使不當得利請求權之可言，其依民法第一百九十七
      條第二項之規定請求返還不當得利，自無理由。
六、按損害之發生或擴大，被害人與有過失者，法院得減輕賠償金額或免除之，民法
    第二百十七條第一項定有明文。此項規定之目的，在謀求加害人與被害人間之公
    平，故在裁判上法院得以職權減輕或免除之（最高法院八十五年度台上字第一七
    五六號著有判例可資參照）。又按民法第二百十七條第一項之規定於被害人之代
    理人或使用人與有過失之情形，亦有準用，同法條第三項亦定有明文（八十八年
    二月二十一日公佈，八十九年五月五日施行之民法債編施行法第十四條第二項明
    文溯及適用），亦即損害之發生或擴大，被害人之代理人或使用人與有過失者，
    法院得減輕賠償或免除之。而駕駛機車附載他人，該他人係因藉駕駛人載送而擴
    大其活動範圍，駕駛人為之駕駛機車，應認係他人之使用人，自得依前開規定，
    減輕賠償義務人之賠償金額。經查：
    本件事故之發生，被告甲○○、丙○○固有未保持行車安全距離以防危險發生之
    過失，惟原告辛○○駕駛自小客車應注意車前狀況，並隨時採取必要之安全措施
    ，乃竟疏未注意車前狀況，為閃避一張大紙片而疏未注意操作，致車身失控而連
    續與被告甲○○、丙○○所駕駛之後車擦撞，因而肇致本件車禍發生，是本件原
    告辛○○就本件車禍之發生亦與有過失自明。而本件車禍肇事情節經送請財團法
    人成大研究發展基金會鑑定結果，亦認辛○○車操控失當為肇事主因；甲○○車
    未保持安全距離，亦有肇事責任；丙○○車於撞擊辛○○車前未採取恰當反應，
    亦有肇事責任，有該基金會於民國八十四年十二月十一日以（八四）成大研基建
    字第○六六八號函檢送之鑑定報告書一件（附於上開地院刑事影印卷第八六至九
    ○頁、第九六至九七頁）可按；又原告辛○○確係因上開原因致肇事，經本院判
    決有期徒刑六月罪確定，亦有本院八十五年度交上訴字第六一六號刑事判決一紙
    在卷可資參照（見八十六年度交上訴字第七八號刑事影印卷第頁），則原告辛○
    ○對本件車禍之發生亦顯與有過失，且被害人陳嘉玫係藉原告辛○○之載送而擴
    大其活動範圍，依照上開說明，應認係原告辛○○之使用人，而應承受原告辛○
    ○之過失，故原告對被告請求本件損害賠償，自有過失相抵原則之適用。是本院
    審酌被告甲○○、丙○○及原告辛○○上開過失之程度，認本件事故之發生，原
    告辛○○應負擔之過失責任較大，其過失責任應為十分之六，被告甲○○、丙○
    ○則應負擔另外十分之四之責任，即應減輕被告十分之六之賠償責任，亦即原告
    僅得請求被告連帶賠償前開損害金額之十分之四。故依上開過失相抵之比例計算
    後，原告丁○○○所得請求之金額應為七十五萬四千一百四十一元（1,885,352
    元×0.4＝754,140.8元，元以下四捨五入）；原告辛○○所得請求之金額應為一
    十八萬九千二百零三元（473007 元×0.4＝189,202.8元，元以下四捨五入）。
七、綜上所述，原告依據侵權行為損害賠償之法律關係，請求被告應連帶給付原告丁
    ○○○二百八十四萬一千三百一十一元、原告戊○○二百八十六萬七千二百八十
    元、原告辛○○一百六十萬八千二百三十元及法定遲延利息，在請求被告甲○○
    、丙○○連帶給付原告丁○○○七十五萬四千一百四十一元、連帶給付原告辛○
    ○一十八萬九千二百零三元，及均自起訴狀繕本送達翌日即八十八年三月二十日
    起至清償日止按週年利率百分之五計算利息，被告曜興通運股份有限公司應就被
    告丙○○上開應給付部分負連帶給付責任之範圍內，為有理由，應予准許，逾此
    部分之請求，為無理由，應予駁回。
八、假執行宣告部分：就原告勝訴部分，因未逾民事訴訟法第四百六十六條第一款所
    定之一百萬元，而不得上訴最高法院，本院判決即告確定，無諭知假執行之必要
    ；至原告敗訴部分，其假執行之聲請部分，因訴之駁回而失所附麗，不應准許，
    應併予駁回。
九、本件判決事證已臻明確，兩造其餘攻擊防禦方法及舉證，核與判決結果無影響，
    爰不另一一論述，附此敘明。
十、據上論結，原告丁○○○、辛○○之訴為一部有理由、一部無理由，原告戊○○
    之訴為無理由，依民事訴訟法第七十九條但書、第八十五條第二項，第四百六十
    三條、第三百八十五條第一項前段，判決如主文。
中      華      民      國    九十      年      十一      月    二十    日
                                    臺灣高等法院臺南分院民事第三庭
~B1審判長法官  林    輝    雄
~B2      法官  高    明    發
~B3      法官  丁    振    昌
右為正本係照原本作成。
原告如對本判決上訴，須於判決送達後廿日內向本院提出上訴狀，未表明上訴理由者
，應於上訴後廿日內，向本院提出理由書。
被告不得上訴。
中      華      民      國    九十      年      十一      月    二十三  日
~B法院書記官  黃    惠    美


司法院資訊處製作；財團法人民間司法改革基金會備份。
